臺灣臺北地方法院民事判決　　　　　　　95年度訴字第9846號
原　　　告　己○○
訴訟代理人　丁○○
被　　　告　戊○○
　　　　　　庚○○
　　　　　　甲○○
　　　　　　丙○○
　　　　　　乙○○
共　　　同
訴訟代理人　俞大衛律師
上列當事人間請求侵權行為損害賠償事件，本院於96年1 月15日
言詞辯論終結，判決如下：
    主  文
原告之訴及假執行之聲請均駁回。
訴訟費用由原告負擔。
    事實及理由
一原告起訴主張：
  (一)其與被告戊○○前因請求移轉登記土地所有權一事涉訟，該
    案繫屬於二審時（案號：臺灣高等法院87年度重上字第 295
    號），戊○○、庚○○偽造單據虛構事實，復於民國88年1
    月15日教唆受傳喚到庭作證之被告甲○○、丙○○、乙○○
    作偽證，虛偽證稱：坐落台北縣樹林市○○街之9間廠房（
    下稱俊興街廠房）為庚○○出資興建等語，致其於該案敗訴
    確定。然上開證言並非事實，業經臺灣高等法院於94年度上
    更(一)字第139號訴外人林秀德被訴偽證案件查明。被告5人分
    別教唆、親自作偽證，為共同侵權行為，並使其受有獲敗訴
    判決之不利益，其嗣分別提起90年度再字第7 號、90年度重
    再字第7號、95年度重再字第4號等再審之訴以資救濟，因此
    受有支出訴訟費用計新臺幣（下同）490,668 元之損害，其
    自可依民法侵權行為之規定請求彼等連帶賠償。
  (二)其與戊○○前締有土地互易契約，約定以彼等所有、坐落台
    北縣樹林鎮○○○段54-20、54-18地號、未分割前之56-1地
    號土地（下稱54-20、54-18地號土地、56-1地號土地）互易
    ，惟庚○○竟出具不實單據，表示伊因興建俊興街廠房而支
    出工程款，應以原告原可取得之56-1地號土地抵償，戊○○
    乃將該土地分割出56-2地號土地（下稱56-2地號土地），並
    於86年10月8 日將該地所有權移轉登記予庚○○，致原告無
    法依約取得該土地之所有權。戊○○、庚○○共同以前開方
    式侵害原告依約取得56-2地號土地所有權之權利，使其受有
    未能就該土地完整規劃且減少使用價值之損害，應加成補償
    。依內政部訂定之「土地徵收條例施行細則」第30條規定之
    政府機構徵收位於馬路旁高經濟價值土地慣例，56-2地號土
    地面積為89平方公尺，依95年度公告地價29,300 元加成40﹪
    ，其所受損害為3,605,780 元（29,300×89×1.4＝3,605,
    780），爰依民法第184條第1項、第197條第2 項之規定，請
    求戊○○、庚○○連帶賠償。
  (三)聲明為：
    1.被告應連帶給付原告4,097,448元，及其中3,605,780元自
      86年10月8 日起，其餘490,668元自88年1月15日起，均至
      清償日止，按年息百分之5計算之利息。
    2.願供擔保請准宣告假執行。
二被告則抗辯：
  (一)戊○○、庚○○並未教唆甲○○、丙○○、乙○○作偽證，
    彼等並無原告指稱之共同侵權行為，原告前已多次就此事告
    發甲○○、丙○○、乙○○觸犯刑法偽證罪，彼等三人均獲
    不起訴處分，益證原告所言不實。退步言之，縱認甲○○、
    丙○○、乙○○確實於88年1 月15日開庭時作偽證，此偽證
    行為與原告獲敗訴判決並無因果關係；況原告在當時應已察
    覺此侵權行為之存在，其迄至95年間方提起本件訴訟，已罹
    於2 年之消滅時效，被告亦可主張時效抗辯，拒絕賠償。又
    侵權行為損害賠償之遲延利息，應自請求時起算，縱使原告
    之主張為有理由，利息亦已罹於5 年之消滅時效，被告得主
    張時效抗辯拒絕給付。
  (二)原告前主張其對56-2地號土地有移轉登記請求權，因該土地
    已移轉登記予被告庚○○而給付不能，故依民法第226 條請
    求損害賠償，此案業經三審判決原告敗訴確定，此部分訴訟
    顯為確定判決效力所及，依法不得重行起訴；縱認其有權另
    依侵權行為規定請求賠償，其所主張之賠償額計算方式亦於
    法無據。
  (三)聲明為：
    1.原告之訴及假執行之聲請均駁回。
    2.如受不利判決，願供擔保請准宣告免為假執行。
三兩造不爭執之事項：
  (一)原告於87年間在台灣板橋地方法院（下稱板院）對戊○○提
    起移轉土地所有權之訴訟，主張彼等間締有土地互易契約，
    約定其以54-20、54-18地號土地與戊○○所有之56-1、56-2
    土地互易，戊○○非但未依約將前開土地所有權移轉登記予
    原告，更將56-2地號土地所有權移轉登記予庚○○，爰依民
    法第398條、第226條規定，請求戊○○將56-1地號土地所有
    權移轉登記予原告，且賠償56-2地號土地給付不能所受之損
    害2,403,000 元並加計法定遲延利息。該案先後經板院、臺
    灣高等法院、最高法院以86年度重訴字第362 號、87年度重
    上字第295號、90年度台上字第181號判決確定，判命戊○○
    應於原告將54-20地號土地所有權移轉予伊之同時，將 56-1
    地號土地所有權移轉登記予原告；該判決另認定原告為清償
    其對庚○○之工程款債務，乃指示戊○○將56-2地號土地所
    有權移轉登記予庚○○，故戊○○將該土地所有權移轉登記
    予庚○○並非給付不能，原告無權依民法第226 條規定請求
    損害賠償。
  (二)甲○○、丙○○、乙○○於前開民事案件二審審理中之88年
    1 月15日到庭作證，證稱原告所有坐落台北縣樹林鎮○○街
    之廠房（下稱俊興街廠房）為庚○○鳩工興建；林秀德則於
    同案中證稱前開廠房為其施作。
  (三)林秀德在前述民事案件中所為證言未獲採信，嗣臺灣台北地
    方法院檢察署檢察官認其在該民事案件所為證述，觸犯刑法
    偽證罪，並對之提起公訴，臺灣高等法院於94年12月13日以
    94年度上更(一)字第139 號判決其無罪確定。
四得心證之理由：
  (一)教唆、故為偽證之侵權行為損害賠償部分：
    按因故意或過失，不法侵害他人之權利者，負損害賠償責任
    。故意以背於善良方俗之方法，加損害於他人者亦同；當事
    人主張有利於己之事實者，就其事實有舉證之責任，民法第
    184條第1項、民事訴訟法第277 條分別定有明文。是倘行為
    人否認有侵權行為，即應由請求人就此利己之事實舉證證明
    ，若請求人先不能舉證證明自己主張之事實為真實，則行為
    人就其抗辯事實，即令不能舉證，或所舉證據尚有疵累，亦
    應駁回請求人之請求（最高法院17年上字第917 號判例參照
    ）。原告主張戊○○、庚○○教唆其餘被告於前述民事案件
    二審審理中之88年1 月15日到庭作偽證，致其獲敗訴判決，
    應負損害賠償之責云云，既為被告所否認，依上開說明，原
    告自應就被告有教唆、故為偽證之情事，負舉證之責。經查
    ：
    1.原告主張被告有前述教唆、故為偽證之侵權行為，僅提出
      工程估價單二份、甲○○、丙○○、乙○○到庭作證實簽
      署之證人結文及臺灣高等法院94年度上更(一)字第139 號刑
      事判決等件為證。然該等工程估價單為戊○○於前開民事
      案件中，為證明庚○○對原告有工程款請求權存在而提出
      ，由該估價單並不足以證明戊○○、庚○○確實教唆甲○○、丙○○、乙○○到庭作偽證，或該三人於到庭作證時
      ，有故意為虛偽證言之情事；至於前開證人結文，亦僅能
      證明甲○○、丙○○、乙○○確實於88年1 月15日前開民
      事案件二審審理中到庭作證，並不能作為戊○○、庚○○
      教唆渠等到庭作偽證，或渠等當日所為證言全屬虛妄之證
      明。至前引刑事判決書，雖載明該案被告林秀德在前述民
      事案件中所為證言，即原告所有之俊興街廠房為其施做等
      語，應屬事實之理由，然該判決中亦記載：「由甲○○、
      丙○○、乙○○等人之證述，充其量僅能證明施作系爭廠
      房所在之地基或擋土牆」等語（該判決書第9頁參照），
      可知甲○○、丙○○、乙○○等人確實曾鳩工興建俊興街
      廠房之地基、擋土牆，益證彼等於88年1 月15日所為證言
      ，並非全然不實，則彼等是否於斯日作證時，有為虛偽證
      述之故意，要非無疑，徒以該刑事判決書，尚不足以認定
      該三人確實如原告所稱有偽證之情，更遑論能自該判決書
      ，獲致戊○○、庚○○有教唆偽證情事之結論。原告另提
      出不動產買賣契約書、工作簽認單、土地複丈成果圖、門
      牌證明書等文件，欲證明其前開主張，然該等文件雖為前
      開刑事案件認定林秀德並未觸犯偽證罪之證據，惟由林秀
      德在前開民事案件並未作偽證一節，並不當然可導引出戊○○、庚○○教唆甲○○、丙○○、乙○○三人為偽證之
      結論，如前述，則由該等文件，亦不足以作成不利被告之
      認定，併予指明。
    2.再者，因侵權行為所生之損害賠償請求權，自請求權人知
      有損害及賠償義務人時起，二年間不行使而消滅，民法第
      197條第1項規定甚明。本件縱認被告有原告指陳之教唆、
      故為偽證之侵權行為，原告於甲○○、丙○○、乙○○三
      人88年1 月15日到庭作證時，對於賠償義務人已可知悉；
      而原告指稱因前述偽證情事致其受有獲敗訴判決之損害，
      該民事案件之二審判決係於88年6月9日宣示，此觀該判決
      書之記載即明，亦即，原告於該民事判決宣示後，已知有
      損害，其遲至95年9月5日方提起本件訴訟，請求被告5 人
      連帶負侵權行為損害賠償之責，顯已罹於時效，被告提出
      時效抗辯拒絕給付，亦屬有據。
  (二)戊○○不能移轉56-2地號土地所有權予原告，致原告受有損
    害部分：
    1.原告主張戊○○擅將應移轉登記予其之56-2地號土地所有
      權，移轉登記予庚○○，彼等應依民法第184條第1項、第
      197條第2項規定，賠償其3,605,780 元。雖原告此部分訴
      訟所據之事實，與前開確定民事判決關於民法第226 條損
      害賠償請求權是否存在之訴，乃本於同一基礎事實，惟此
      二訴訟之訴訟標的、請求金額均不相同，難認為同一訴訟
      ，被告抗辯本件訴訟之訴訟標的為確定判決效力所及云云
      ，即難認有據，並不足採。
    2.惟前開確定民事判決已認定戊○○將56-2地號土地所有權
      移轉登記予庚○○，係受原告指示而為，蓋原告欲以該土
      地之價值抵償其對庚○○所負之給付工程款債務，亦即，
      戊○○將56-2地號土地所有權移轉登記予庚○○，即屬履
      行伊與原告間就該土地所締結之互易契約，故此舉並未違
      反兩造之約定，原告無權對伊主張給付不能之損害賠償請
      求權。前開事實既為該確定判決所認定，原告或戊○○以
      該確定判決之結果為基礎，於本件訴訟用作攻擊防禦方法
      時，他造應受其既判力之拘束，不得以該確定判決言詞辯
      論終結前，所提出或得提出而未提出之其他攻擊防禦方法
      為與該確定判決意旨相反之主張（最高法院42年台上字第
      1306號判例參照）。質言之，戊○○將56-2地號土地所有
      權移轉登記予庚○○，並未違反伊與原告間之互易契約一
      節，為前開確定判決認定之事實，於該確定判決之效力未
      遭推翻前，本院並不得逕為相反之認定，亦即，戊○○將
      該土地所有權移轉登記予庚○○，並非因故意或過失，不
      法侵害原告之權利，亦非故意以背於善良風俗之方法，加
      損害於原告，原告主張被告戊○○、庚○○應依民法第
      184條第1項規定對其負侵權行為損害賠償之責，即屬無據
      。
  (三)綜上所述，原告未能證明被告5 人有其指稱之教唆、故為偽
    證之侵權行為，則其依民法第184條第1項、第185 條規定，
    請求被告負連帶賠償之責，難認有據；退步言之，縱認被告
    確有原告指稱之侵權行為，因原告起訴已罹於時效，被告亦
    得主張時效抗辯拒絕給付；又被告戊○○將56-2地號土地所
    有權移轉登記予庚○○，乃為履行伊與原告之互易契約，並
    非侵權行為，原告亦不得依民法第184條第1項規定，請求該
    二人負賠償之責。準此，原告請求被告連帶賠償4,097,448
    元，及其中3,605,780 元自86年10月8日起，其餘490,668元
    自88年1月15日起，均至清償日止，按年息百分之5計算之利
    息，均無理由，不應准許；原告之訴既經駁回，其假執行之
    聲請即失所附麗，應併予駁回之。
  (四)本件事證已明，兩造其餘攻擊防禦方法及舉證，核與判決結
    果無影響，爰不再一一論列，併予敘明。
五訴訟費用之負擔：民事訴訟法第78條。
中　　華　　民　　國　　96　　年　　1 　　月　　29　　日
                  民事第六庭    法　官　陳婷玉
以上正本係照原本作成
如對本判決上訴，須於判決送達後20日內向本院提出上訴狀
中　　華　　民　　國　　96　　年　　1 　　月　　29　　日
                    　　　　　　書記官　詹雪娥
